---
title: 'Atelier : Utilisation d''API dans le Web Scraping'
author: "Visséh Adjiwanou"
output:
  pdf_document: default
  html_document: default
---

```{r setup, include=FALSE}
knitr::opts_chunk$set(echo = TRUE)
```

# Introduction

Cet atelier présente trois cas pratiques d'utilisation d'API dans un contexte de web scraping à des fins d’analyse sociale. Il utilise les packages `redditExtractoR`, `tuber` et `gh`.

---

# Labo 1 – Reddit : Perception de l’Afrique

## Objectif

Explorer les publications Reddit contenant le mot "Africa" pour comprendre les perceptions sociales.

## Code

```{r}
library(redditExtractoR)

# 1. Recherche de threads contenant "Africa"
reddit_urls <- find_thread_urls(keywords = "Africa", subreddit = "worldnews", sort_by = "relevance")

# 2. Extraction du contenu du premier thread
reddit_data <- get_thread_content(reddit_urls$url[1])

# 3. Affichage des titres
head(reddit_data$title)
```

---

# Labo 2 – gtrends 
---

Voici la version de l’exercice formulée comme **énoncé pédagogique sans les codes**, prête à intégrer dans un devoir ou un TP :

---

### **Exercice : Explorer les tendances de recherche Google autour de l’Intelligence Artificielle en Afrique**

#### **Objectif :**

Vous allez utiliser l’API de Google Trends via le package `gtrendsR` pour analyser l’évolution de l’intérêt pour l’intelligence artificielle dans plusieurs pays africains, à partir des données de recherche sur Google.

#### **Contexte :**

L’Intelligence Artificielle (IA) suscite un intérêt croissant à l’échelle mondiale. Vous êtes chargé·e de produire un rapport de veille exploratoire pour un centre de recherche africain souhaitant comprendre les dynamiques d’intérêt autour de l’IA dans différents contextes nationaux.

---

### **Consignes :**

1. **Analyse nationale (Côte d’Ivoire)**
   Interrogez Google Trends pour visualiser l’évolution de l’intérêt pour le mot-clé *"intelligence artificielle"* en Côte d’Ivoire au cours des 5 dernières années.

   * Produisez un graphique de tendance temporelle.
   * Identifiez les périodes de pic ou de baisse d’intérêt.
   * Formulez des hypothèses sur les causes possibles (contexte politique, médiatique, technologique, etc.).

2. **Comparaison entre pays africains**
   Réalisez la même analyse pour trois autres pays : Sénégal, Nigeria et Afrique du Sud.

   * Comparez l’évolution des tendances dans un seul graphique.
   * Analysez les différences entre les pays en matière d’intérêt pour l’IA.
   * Quel pays semble avoir un intérêt plus soutenu ? Lequel montre une croissance récente ?

3. **Analyse régionale (Nigeria)**
   Examinez les données régionales disponibles pour le Nigeria afin de déterminer quelles régions manifestent le plus d’intérêt pour l’IA.

   * Quelles régions ressortent ?
   * Y a-t-il une correspondance avec les pôles technologiques ou les centres universitaires connus ?

4. **Analyse complémentaire : mots-clés associés**
   Identifiez les recherches associées au mot-clé *"intelligence artificielle"* dans les pays analysés.

   * Quels sont les mots-clés associés les plus fréquents ?
   * Que nous apprennent-ils sur les préoccupations ou usages dominants liés à l’IA dans chaque pays ?

5. **Extension individuelle**
   Reprenez l’exercice en remplaçant le mot-clé par un autre lié aux technologies numériques (*"big data"*, *"cybersécurité"*, *"ChatGPT"*, etc.) et comparez l’intérêt dans deux ou trois pays africains de votre choix.

   * Comparez les résultats avec ceux obtenus pour *"intelligence artificielle"*.
   * Quelle technologie semble la plus populaire selon Google Trends ?

---

### **Livrables attendus :**

* Graphiques annotés des tendances temporelles.
* Analyse comparative entre pays.
* Tableau ou graphique des régions les plus actives (le cas échéant).
* Synthèse écrite (1 page max) de vos principales conclusions.


# Labo 3 – GitHub : Contributions open source africaines

## Objectif

Analyser les projets africains sur GitHub à travers les dépôts publics d’organisations connues.

## Code

```{r}
library(gh)

# Exemple : projets publics de Hadley Wickham (remplacer par un utilisateur africain)
repos <- gh("/users/hadley/repos")

# Afficher les noms des projets
sapply(repos, function(x) x$name)
```

---

# Remarques pédagogiques

- Encourager les étudiants à explorer la pagination (`page` dans l’API GitHub)
- Créer une clé API Google à distribuer pour `tuber` : 
    - Client ID: 
    - Client secret: 
- Utiliser `textdata::get_sentiments()` pour l’analyse des sentiments Reddit

# Voici les étapes à suivre pour obtenir une **clé API Google Cloud** (nécessaire pour utiliser l’API YouTube avec le package `tuber`) :



# Labo extra: YouTube : Éducation africaine sur YouTube

## Objectif

Analyser la visibilité de l'éducation en Afrique sur YouTube via l'API YouTube.

## Code

```{r, eval=FALSE}
library(tuber)

# Authentification
yt_oauth("YOUR_CLIENT_ID", "YOUR_CLIENT_SECRET")

# Recherche de vidéos
res <- yt_search("University Africa")

# Aperçu
head(res[, c("title", "viewCount", "likeCount")])
```


---

### Étapes pour obtenir une clé API YouTube

#### 1. **Créer un compte Google Cloud**

* Rendez-vous sur : [https://console.cloud.google.com/](https://console.cloud.google.com/)
* Connectez-vous avec un compte Google
* Créez un **nouveau projet** (ou sélectionnez un projet existant)

#### 2. **Activer l’API YouTube Data API v3**

* Dans le menu de gauche, cliquez sur **"API & Services" > "Library"**
* Recherchez **"YouTube Data API v3"**
* Cliquez dessus puis cliquez sur **"Enable"**

#### 3. **Créer les identifiants (clé API)**

* Allez dans **"API & Services" > "Credentials"**
* Cliquez sur **"Create credentials" > "API key"**
* Une clé sera générée (ex : `AIzaSyD9e2...`) — **copiez-la**

#### 4. **(Optionnel) Restreindre votre clé**

* Cliquez sur **"Restrict key"**

  * Définissez :

    * une restriction d’IP (si besoin)
    * ou restreignez à **YouTube Data API v3**
* Cela améliore la sécurité (évite les abus si la clé est exposée)



### Utilisation dans `tuber`

```{r}
library(tuber)

yt_oauth(app_id = "YOUR_CLIENT_ID", app_secret = "YOUR_CLIENT_SECRET")
# OU
# Pour clé API uniquement :
set_api_key("YOUR_API_KEY")
```

Mais la version avec `yt_oauth()` est recommandée si vous voulez accéder à plus d’éléments (comme les commentaires YouTube).

---

### Alternative pédagogique

Si vous ne voulez pas que chaque étudiant crée une clé :

* Créez **un projet "Atelier WebScraping"** dans Google Cloud
* Activez l'API et créez une seule clé API
* Distribuez-la avec parcimonie (et limitez la consommation si besoin)

Souhaitez-vous que je vous génère un fichier `.pdf` ou `.docx` avec ces étapes illustrées pour vos étudiants ?


## Exercice 4: Analyser l’évolution de l’intérêt pour les énergies renouvelables en Afrique à l’aide de Google Trends

### Objectifs pédagogiques :

* Apprendre à interroger Google Trends via une API non officielle
* Visualiser et comparer l’évolution temporelle de mots-clés
* Comprendre comment interpréter la popularité relative des recherches

---

### Package utilisé : `gtrendsR`

```{r}
install.packages("gtrendsR")
library(gtrendsR)
```

---

### Énoncé de l’exercice :

#### Contexte :

Les gouvernements africains investissent de plus en plus dans les énergies renouvelables. En utilisant les données de **Google Trends**, nous voulons analyser l’évolution de l’intérêt du public pour trois sources d’énergie : **"solaire"**, **"éolienne"**, et **"hydroélectrique"** dans **trois pays francophones** : **Sénégal**, **Côte d’Ivoire**, et **Maroc**.

#### Tâches :

1. **Faire une recherche Google Trends** sur les trois mots-clés dans chacun des pays (un pays à la fois).
2. Extraire les données de tendance mensuelles des 5 dernières années.
3. Afficher l’évolution temporelle dans un graphique pour chaque pays.
4. Comparer le niveau d’intérêt relatif entre les énergies.
5. Discuter : Quel type d’énergie est le plus recherché dans chaque pays ? Y a-t-il des tendances communes ou divergentes ?

---

### Code de départ (exemple pour le Sénégal) :

```{r}
library(gtrendsR)
library(ggplot2)
library(dplyr)

# Mots-clés à comparer
keywords <- c("énergie solaire", "énergie éolienne", "énergie hydroélectrique")

# Requête pour le Sénégal (pays code = "SN")
trends <- gtrends(keyword = keywords,
                  geo = "SN",
                 # time = "today 5-y",
                  gprop = "web")

# Extraire les données d’intérêt dans le temps
data <- trends$interest_over_time

# Visualisation
ggplot(data, aes(x = date, y = hits, color = keyword)) +
  geom_line(size = 1.2) +
  labs(title = "Tendances de recherche sur les énergies au Sénégal (5 ans)",
       x = "Date", y = "Intérêt relatif (0-100)") +
  theme_minimal()
```

---

### Extension possible :

* Faire une carte comparative entre plusieurs pays (si vous avez le temps)
* Ajouter des événements politiques ou économiques en annotation
